【裁判字號】    99,上易,871
【裁判日期】    990901
【裁判案由】    違反水污染防治法
【裁判全文】
臺灣高等法院臺中分院刑事判決         99年度上易字第871號
上  訴  人  臺灣彰化地方法院檢察署檢察官
被      告  乙○○
選任辯護人  陳宏盈律師
上列上訴人因被告違反水污染防治法案件，不服臺灣彰化地方法
院99年度易字第280號中華民國99年5月7日第一審判決（起訴案
號：臺灣彰化地方法院檢察署98年度偵字第10780號），提起上
訴，本院判決如下：
    主  文
上訴駁回。
    事實及理由
一、本案經本院審理結果，認第一審判決關於乙○○部分認事用
    法並無不當，應予維持，並引用第一審判決書關於乙○○部
    分之記載（如附件）。
二、檢察官上訴意旨略以：「
  (一)依臺灣高等法院臺中分院97年度上易字第912號判決見解，
    基於同理，被告乙○○雖非事業之負責人，不具有特定之身
    分關係，然其與具有特定身分關係之被告徐蓉苓間有犯意聯
    絡及行為分擔，即應與被告徐蓉苓論以共同正犯。原審以本
    件被告徐蓉苓受水污染防治法第36條第1項之處罰，既是因
    其為被告儀彰公司之負責人，基於『轉嫁罰』規定而代被告
    儀彰公司受刑罰，被告乙○○自無從認與被告徐蓉苓有何犯
    意聯絡及行為分擔，而得依刑法第31條第1項之規定，與被
    告徐蓉苓論以違反水污染防治法第36條第1項之共同正犯，
    用法尚有未洽。
  (二)依水污染防治法第34條至39條規定之體系解釋而論，同法第
    34條、第35條及第37條規定所處罰之主體，均係各該因執行
    業務而違反規定之『自然人』，是於此情形，即『法人』之
    負責人、『法人或自然人』之代理人、受雇人或其他從業人
    員因執行業務而犯該法第34條、第35條、第37條之罪者，即
    無處罰『該自然人』罰金之必要，故水污染防治法第39條規
    定於此場合下，其規範之目的應係在轉嫁處罰至『該法人』
    。至於違反同法第36條第1項及第38條第1項之情形者，因前
    開規範處罰之主體僅限事業負責人（姑不論該負責人是否侷
    限在事業之登記負責人），尚未及於法人或實際執行業務而
    違反規定之『非屬負責人之自然人』，故由此可知，在此場
    合下，水污染防治法第39條規範目的除轉嫁處罰至法人外，
    尚包含填補同法第36條第1項及38條第1項規定之漏洞，使實
    際執行業務而違反規定『非屬負責人之自然人』亦在受處罰
    之列。否則若依原判決對水污染防治法第39條解釋，該條文
    『對該法人或自然人亦科以各該條之罰金』之要件，該『或
    自然人』一語將成為贅文，而失其意義。
  (三)若認本件被告乙○○不得依水污染防治法第39條規定處罰，
    然被告乙○○係同案被告儀彰公司之廠長，於本案屬實際負
    責之人，其亦應依同法第36條第1項規定處罰之：
  1.原審雖以同案被告儀彰公司屬有限公司，依公司法規定，該
    公司之負責人為董事，而被告乙○○並非儀彰公司之董事，
    故被告乙○○尚無從依水污染防治法第36條第1項之規定處
    罰。惟本件查獲時，使儀彰公司工廠排放超過放流水標準之
    廢水之現場決策者係被告乙○○即該公司之廠長乙情，業據
    被告乙○○自承在卷，足見被告乙○○於本案係廢水處理業
    務之實際負責人；又水污染防治法第36條第1項所規定之負
    責人，並未排除實際負責之人，故本件被告乙○○若不得依
    同法第39條規定處罰，亦應依同法第36條第1項規定處罰之
    。
  2.況觀諸現今臺灣相關中、小規模公司經營之型態，公司之負
    責人往往不能以登記名義人為唯一之判斷標準，是倘若依原
    審判決就本案『事業負責人』之解釋，以我國公司經營實務
    上人頭負責人嚴重氾濫之情況而言，將無從處罰實際違法之
    人，有失公平，亦造成實際違法之人逍遙於法網之外，而且
    無法達到經濟刑法立法之目的。從而，水污染防治法第36條
    規定之負責人，應不以登記之名義負責人為限，臺灣高等法
    院臺中分院98年度上易字第146號判決亦同此見解。是本件
    被告乙○○既屬現場實際負責人，其亦應依水污染防治法第
    36 條第1項規定處罰。」等語。
三、本院查：
  (一)按「事業無排放許可證或簡易排放許可文件，且其排放廢水
    所含之有害健康物質超過放流水標準者，處負責人3年以下
    有期徒刑、拘役或科或併科新臺幣20萬元以上100萬元以下
    罰金。」水污染防治法第36條第1項定有明文。依同法第2條
    第7款規定：「事業：指工廠、礦場、廢水代處理業、畜牧
    業或其他經中央主管機關指定之事業」。可知水污染防治法
    第36條第1項之規範對象為「事業」，此相對於同法第34條
    、第35條、第37條均未明定違反各該規定之主體限於「事業
    」可明（同法第38條第1項則與第36條第1項為相同規定，規
    範對象均為「事業」）。至水污染防治法第39條規定「法人
    之負責人、法人或自然人之代理人、受雇人或其他從業人員
    ，因執行業務犯第34條、第35條、第36條第1項、第37條或
    第38條第2項之罪者，除依各該條規定處罰其行為人外，對
    該法人或自然人亦科以各該條之罰金。」旨在督促「法人」
    應對其負責人、「法人或自然人」應對其代理人、受雇人、
    其他從業人員「因執行職務」犯水污染防治法第34條、第35
    條、第36條第1項、第37條或第38條第2項各該行為時，同負
    責任，而與實際為水污染防治法第34條、第35條、第36條第
    1項、第37條或第38條第2項之各該行為人或負責人（第36條
    第1項、第38條第1項規定限於負責人）併同處罰之（併罰）
    。自立法規範而言，尚非謂水污染防治法第39條規定有另包
    含填補同法第36條第1項及38條第1項規定之漏洞，使實際執
    行業務而違反規定之「非屬負責人之自然人亦在受處罰之列
    」，此與同法第34條、第35條、第37條規定對照猶明。
  (二)次按違反水污染防治法第36條第1項規定之主體既為「事業
    」，該條規定雖處罰其負責人，此為犯罪與處罰主體相分離
    ，基於轉嫁之法理而來（與上開規定採取相同立法意旨之工
    廠法第68條至71條，亦均有「工廠違反...規定者，其負責
    人處...」規定，經最高法院著有69年台非字第199號判例意
    旨認負責人係基於轉嫁之法理而負各該刑責等見解可明），
    並非負責人本身即具有犯罪構成要件該當性，即非因其本身
    犯罪而負責任，自非刑法第31條第1項「因身分或其他特定
    關係成立之罪」之身分犯關係。本案同案被告徐蓉苓（已經
    原審判處有期徒刑3月，如易科罰金以新臺幣1千元折算1日
    ，緩刑2年，未經上訴而確定）身為儀彰企業有限公司（經
    原審判處罰金新臺幣20萬元，未經上訴而確定）之負責人，
    其因為儀彰企業有限公司無排放許可證或簡易排放許可文件
    ，且其排放廢水所含之有害健康物質超過放流水標準，本於
    負責人身分，依水污染防治法第36條第1項規定轉嫁處罰之
    ，並非因其個人具有該條犯罪意思與構成要件該當性，即非
    屬刑法第31條第1項「因身分或特定關係成立之罪」，自無
    從援引該條規定，認被告與同案被告徐蓉苓間具有犯意聯絡
    與行為分擔。至本院97年度上易字第912號雖認水污染防治
    法第36條第1項之罪，係屬特定身分關係成立之犯罪，惟與
    最高法院69年台非字第199號判例意旨針對採取相同立法意
    旨、規範之工廠法認係轉嫁罰之見解不符，暨轉嫁罰係基於
    刑事政策考量，將犯罪與處罰主體予以分離，負責人並非因
    其本身犯罪而負其刑責等情，該判決見解為本院所不採。
  (三)復依水污染防治法係為防治水污染，確保水資源之清潔及國
    民健康而制，故於該法第36條第1項課予負責人以防治水污
    染義務，不因其是否為實際負責人而有異，此觀該條項並無
    「因執行業務」之要件即明。惟被告受僱於儀彰企業有限公
    司，擔任廠長職務，然該公司關於電鍍廢水之相關處理，向
    來均由老闆即徐蓉苓之配偶楊建彰處理，楊德彰係實際負責
    人，案發當日係因休息，客戶急著趕貨，被告遂叫人員前來
    處理，並見機器上有貼自動開關遂按下處理，上情已經被告
    供述明確，並經證人楊德彰於警詢時證述及同案被告徐蓉苓
    於警偵訊時供述（見98偵10780卷第8至11頁、98偵10022卷
    第4至7、55頁）明確，被告亦稱呼楊德彰為老闆、徐蓉苓為
    老闆娘（見本院卷第39頁背），可徵儀彰企業有限公司雖因
    其受雇人（即被告）執行職務（原審認定係其負責人執行職
    務尚有誤會），而依水污染防治法第39條規定科以罰金刑，
    然被告僅係廠長，並非儀彰企業有限公司之負責人或實際負
    責人，且本院不認「非屬負責人之自然人」亦在水污染防治
    法第39條規範同法第36條第1項處罰之列，已如前述，被告
    既非名義負責人，亦非實際負責人，依水污染防治法第36條
    第1項僅將事業違反該規定之處罰，處罰其負責人，不及於
    其他受雇人、代理人或從業人員，自不得令身為廠長之被告
    應依該法第36條第1項或39條規定負各該刑責。至本案雖形
    成實際違法之受僱人即被告無從依水污染防治法相關規定科
    處刑責，實屬立法之疏漏，自應透過立法或修法方式另予補
    充。
  (四)綜上所述，本案依現有事證，尚無法使本院形成被告有違反
    水污染防治法第36條第1項規定之有罪心證，原審因而為無
    罪判決，認事用法並無不當，檢察官仍執前開理由提起上訴
    ，自無可取，應予駁回。
據上論斷，應依刑事訴訟法第373條、第368條，判決如主文。
本案經檢察官甲○○到庭執行職務。
中    華    民    國    99    年     9     月    1    日
            刑事第九庭  審判長法  官  江  德  千
                              法  官  莊  深  淵
                              法  官  賴  妙  雲
以上正本證明與原本無異。
不得上訴。
                              書記官  陳  三  軫
中    華    民    國    99    年     9     月    1    日

司法院資訊處製作；財團法人民間司法改革基金會備份。
